臺灣臺北地方法院民事判決　九十一年度訴字第三九八四號
　　原　　　告　　台北市政府工務局養護工程處
　　法定代理人　　丁○○
　　　　　　　　　甲○○
　　被　　　告　　丙○○
　　訴訟代理人　　乙○○
右當事人間請求返還不當得利等事件，本院判決如左：
    主    文
被告應自坐落台北市○○區○○段三小段一九八之一地號如附圖所示Ａ面積四平方公
尺，及同段二二四之一地號如附圖所示Ｂ面積六十九平方公尺土地內遷出，將該土地
上如附圖所示編號Ａ面積四平方公尺、Ｂ面積六十九平方公尺，即門牌號碼臺北市○
○路○段十五之一號之房屋拆除，將土地返還原告。
被告應給付原告新台幣壹佰貳拾萬零玖佰柒拾元及自民國九十一年四月一日起至清償
日止按年息百分之五計算之利息，並應自九十一年四月一日起至返還土地之日止按年
給付原告依當期申報地價百分之十計算之不當利得及損害金。
原告其餘之訴駁回。
訴訟費用由被告負擔。
本判決第一項於原告以新台幣玖拾萬元供擔保後，得假執行。
本判決第二項於原告以新台幣肆拾萬元供擔保後，得假執行。
    事    實
甲、原告方面：
一、聲明：
（一）被告應自坐落台北市○○區○○段三小段一九八之一地號如附圖所示Ａ面積四
      平方公尺，及同段二二四之一地號如附圖所示Ｂ面積六十九平方公尺土地內遷
      出，將該土地上如附圖所示編號Ａ面積四平方公尺、Ｂ面積六十九平方公尺，
      即門牌號碼臺北市○○路○段十五之一號之房屋拆除，將土地返還原告。
（二）被告應給付原告新台幣（下同）壹佰貳拾萬零玖佰柒拾元及自民國九十一年四
      月一日起至清償日止按年息百分之五計算之利息，並應自九十一年四月一日起
      至返還土地之日止按年給付原告依申報地價百分之十計算之不當利得及損害金
      。
（三）原告願供擔保請准宣告假執行。
二、陳述：
（一）緣坐落台北市○○區○○段三小段二二四之一地號、一九八之一地號之土地（
      下稱系爭土地）屬台北市所有，由原告管理，惟被告等人無合法正當權源，竟
      搭蓋地上物予以占用，屢經多次催討，均拒不返還，原告不得已爰依民法第七
      百六十七條規定，提起本件訴訟，請求被告遷出、拆除地上物、並將土地返還
      予原告。
（二）按被告無權占用系爭土地，且無法律上原因，而受有相當於租金之不當得利，
      使原告因此受有損害，參照最高法院六十一年台上字第一六九五號判例）意旨
      ，原告請求被告應返還相當於租金之不當得利，應有理由。又依據平均地權條
      例施行細則第二十一條規定：公有土地及依本條例第十六條照價收買之土地，
      以各該宗土地之公告地價為申報地價，免予申報，故原告爰依土地法第九十七
      條、第一百零五條規定，請求被告應按申報地價年息百分之五計算，返還不當
      利得計一百二十萬九百七十元，金額計算如后：
    １二二四之一地號土地部分：
　　(1)八十二年十一月一日至八十三年六月三十日公告地價為萬陸仟貳佰拾元，
      計八個月，金額為捌萬仟佰貳拾玖元（69×36230×5%×8÷12=83329）。
    (2)八十三年七月一日至八十六年六月三十日公告地價為萬玖仟伍佰柒拾元，計
      三年，金額為肆拾萬零玖仟伍佰肆拾玖元（69×39570×5%×3=409549）。
    (3)八十六年七月一日至八十九年六月三十日公告地價為肆萬零玖拾元，計三年，
      金額為肆拾壹萬肆仟玖佰拾壹元（69×40090×5%×3=414931）。
    (4)八十九年七月一日至九十一年三月三十一日公告地價為萬捌仟貳佰貳拾柒元
      ，計二十一個月，金額為貳拾萬零柒佰玖拾伍元（69×38227×5%×21÷12
      =230795）
    總計為壹佰壹拾萬捌仟陸佰零肆元：計算式為（83,329＋409,549＋414,931＋
    230,795=1,138,604元
    ２一九八之一地號土地部分：
    (1)八十二年十一月一日至八十三年六月三十日公告地價萬捌仟佰柒拾元，計
      八個月，金額為伍仟壹佰壹拾陸元（4×38370×5%×8÷12=5116）。
    (2)八十三年七月一日至八十九年六月三十日公告地價為萬柒仟肆佰壹拾元整
      ，計六年，金額為肆萬肆仟捌佰玖拾伍元（4×37413×5%×6=44895）。
    (3)八十九年七月一日至九十一年三月三十一日公告地價為萬伍仟佰元，計二
      十一個月，金額為陸萬貳仟佰陸拾陸元（4×35,300×5%×21÷12=12355）
      。
    總計為陸萬貳仟佰陸拾陸元：計算式為（5,116＋44,895＋12,355=62,366元）。
  ３二筆地號總計為壹佰貳拾萬零玖佰柒拾元：（1,138,604＋62,366=1,200,970元）
    。
（三）被告所占用之一九八之一地號土地，公告現值每平方公尺高達七萬七千四百元
      ，所佔用之二二四之一地號土地，公告現值每平方公尺亦高達八萬六千七百元
      。且查系爭土地位於萬華區○○路○段上，鄰近之萬大路、西藏路、環河南路
      、中華路等交通要道，均有數線公車經過，且鄰近萬華火車站，交通十分便捷
      。此外，系爭土地鄰近有雙園國小、萬華國中、華江女中、雙園市場等，且商
      店林立，商業發達、交通便利、生活機能甚佳。是故，原告請求按土地申報地
      價百分之五計算不當得利，顯較市面上租金行情為低，絕無過高可言。
三、證據：提出土地登記簿謄本影本、系爭土地公告現值及公告地價表、土地查詢表
    等件為證。
乙、被告方面：
一、聲明：駁回原告之訴及其假執行之聲請。
二、陳述略稱：其並不知道所使用之房子有占用到原告所管理之土地，及原告請求之
　　損害金基準過高。
丙、本院依原告聲請至現場勘驗並請台北市建成地政事務所就本件被告使用之建物所
    占用之土地部分繪製土地複丈成果圖。
    理    由
一、本件原告起訴主張：本件系爭土地屬台北市所有，由原告管理，惟被告無合法正
    當權源，竟搭蓋地上物予以占用，屢經多次催討，均拒不返還，原告不得已爰依
    民法第七百六十七條規定，提起本件訴訟，請求被告遷出、拆除地上物、並將土
    地返還予原告，並請求被告因無權占用系爭土地應返還不當利得計一百二十萬九
    百七十元及自九十一年四月一日起至返還土地之日止依不當得利之法律關係按年
    給付原告依申報地價百分之十計算之損害金。
二、被告則以：其並不知道所使用之房子有占用到原告所管理之土地，及原告請求之
　　損害金基準過高等語置辯。
三、本件原告主張：本件系爭土地屬台北市所有，由原告管理，惟被告無合法正當權
    源，竟搭蓋地上物予以占用，屢經多次催討，均拒不返還等情，業據其提出土地
    謄本及台北市建成地政事務所土地複丈成果圖為證，且為被告所不爭執，自堪信
    原告主張為真實。
四、按所有人對於無權占有或侵奪其所有物者，得請求返還之。民法第七百六十七條
    前段定有明文。故所有物返還請求權之行使其要件為（一）請求權之主體為所有
    人或依法得行使所有權之人；（二）相對人須為現在占有該物之人；（三）相對
    人之占有為無權或出於侵奪。至於無權占有人占有為主觀上為善意、惡意，並不
    影響所有權人行使所有物返還請求權。本件被告雖辯稱：其並不知道所使用之房
    子有占用到原告所管理之土地云云，然原告仍得行使所有物返還請求權，訴請被
    告自坐落台北市○○區○○段三小段一九八之一地號如附圖所示Ａ面積四平方公
    尺，及同段二二四之一地號如附圖所示Ｂ面積六十九平方公尺土地內遷出，將該
    土地上如附圖所示編號Ａ面積四平方公尺、Ｂ面積六十九平方公尺，即門牌號碼
    臺北市○○路○段十五之一號之房屋拆除，將土地返還原告。
五、按無法律上之原因而受有利益，致他人受有損害者，應返還其利益，民法第一百
    七十九條定有明文。又「依不當得利之法則請求返還不當得利，以無法律上之原
    因而受有利益，致他人受有損害為要件，故其得請求返還之範圍，應以對方所受
    之利益為度，非以請求人所受損害若干為準，無權占有他人土地，可能獲得相當
    於租金之利益為社會通常之觀念」，最高法院著有六十一年台上字第一六九五判
　　例可資參酌。是本件次應審究者為被告無權占有系爭土地，致原告受有相當於租
    金之損害為何？
（一）按城市地方房屋之租金，以不超過土地及其建築物申報總價年息百分之十為限
　　　，土地法第九十七條有明文規定。經查：原告所占用之系爭土地位於萬華區○
      ○路○段上，鄰近之萬大路、西藏路、環河南路、中華路等交通要道，均有數
      線公車經過，且鄰近萬華火車站，交通十分便捷。此外，系爭土地鄰近有雙園
      國小、萬華國中、華江高中、雙園市場等，且商店林立，商業發達、交通便利
      、生活機能甚佳。是故，原告請求按土地申報地價百分之五計算不當得利，係
      應為合理。
（二）復按公有土地以各該宗土地之公告地價為申報地價，免予申報。平均地權條例
      施行細則第二十一條定有明文。本件原告以公告地價為申報地價計算相當租金
      不當得利顯屬有據。又被告自八十二年十一月一日無權占用系爭土地，如以前
      開申報地價百分之五計算之不當得利，算至九十一年三月三十一日止，應返還
　　　不當得利計一百二十萬九百七十元及利息，計算式詳如附件所示，為有理由，
      自應准許。至原告另請求被告應自九十一年四月一日起至返還土地之日止按年
      給付原告依申報地價百分之十計算之損害金，本院認系爭土地相當租金之不當
      得利應以申報地價百分之五計算，已如前述，故原告逾此部分之主張為無理由
      ，自應予以駁回。
六、綜上所述，原告本於管理人之地位，依據民法第七百六十七條之規定，訴請被告
    將無權占有之系爭房屋拆除並將所占用之土地返還原告，於法有據，自應准許。
    另依民法第一百七十九條規定，訴請被告給付壹佰貳拾萬零玖佰柒拾元及利息，
    並自九十一年四月一日起至返還土地之日止按年給付原告依當期申報地價百分之
    十計算之不當利得及損害金，為有理由，原告逾此部分之請求為無理由，應予駁
    回。
七、原告陳明願供擔保，聲請宣告假執行，經核其勝訴部份，合於法律規定，爰酌定
    相當之擔保金額宣告之；其餘假執行之聲請，因該部份訴之駁回而失所依據，應
    予駁回。
八、本件事證已臻明確，兩造其餘攻擊防禦方法，核予判決結果不生影響，爰不一一
    論述，併此敘明。
據上論結：本件原告之訴為一部有理由、一部無理由，依民事訴訟法第七十九條但書
、第三百九十條第二項，判決如主文。
中　　　華　　　民　　　國　　九十一　　年　　 十一　　 月　　二十七　　日
                                            民事第四庭法      官　黃柄縉
右為正本係照原本作成
如對本判決上訴，須於判決送達後廿日內向本院提出上訴狀
中　　　華　　　民　　　國　　九十一　　年　　 十一　　 月　　二十七　　日
　　　　　　　　　　　　　　　　　　　　　　　　　　　法院書記官　楊湘雯
